【裁判字號】    91,上更(一),136
【裁判日期】    920129
【裁判案由】    租佃爭議
【裁判全文】
台灣高等法院民事判決  九十一年度上更(一)字第一三六號
    上  訴  人    甲○
    被上訴人      乙○○
右當事人間租佃爭議事件，上訴人對於中華民國八十八年三月十五日台灣桃園地方法
院八十七年度訴字第一四五二號第一審判決提起上訴，經最高法院第一次發回更審，
本院判決如左：
    主    文
原判決除已確定部分外廢棄。
被上訴人應將坐落於桃園縣新屋鄉○○○段犁頭洲小段第一○九－二三地號面積○‧
四三一六公頃、第一○九－二四地號面積○‧一四○○公頃、第一○九－二七地號面
積○‧二九三七、第一○九－二八地號面積○‧一五四七公頃之土地即如後附圖所示
上開地號斜線位置之土地返還上訴人。
第一、二審及發回前第三審訴訟費用除已確定部分外由被上訴人負擔。
    事實及理由
一、本件上訴人起訴主張：坐落桃園縣新屋鄉○○○段犁頭洲小段第一○九、一○九
    －二三、一○九－二四、一○九－二七、一○九－二八地號土地原為訴外人祭祀
    工業世良公所有，於八十一年五月七日出賣予上訴人之配偶范蘭英，范蘭英死亡
    後由上訴人繼承，並已完成繼承登記。系爭土地早年出租予被上訴人之父謝德榮
    耕作，謝德榮於七十三年十一月二十九日死亡後，由被上訴人繼承耕作，其位置
    及面積如附圖所示斜線位置及面積，惟系爭土地已變為非耕地使用，上訴人乃依
    耕地三七五減租條例第十七條第一項第五款之規定，通知被上訴人終止租約後，
    並請求被上訴人返還系爭坐落桃園縣新屋鄉○○段犁頭小段第一○九地號面積○
    ‧○二五○公頃，第一○九－二三地號面積○‧四三一六公頃，第一○九－二四
    地號面積○‧一四○○頃，第一○九－二七地號面積○‧二九三七公頃，第一○
    九－二八地號面積○‧一五四七公頃，即如後附圖所示斜線位置之土地。並上訴
    聲明：(一)廢棄原判決。(二)右廢棄部分，被上訴人應將坐落桃園縣新屋鄉○○○段
    犁頭洲小段第一○九－二三地號面積○‧四三一六公頃、第一○九－二四地號面
    積○‧一四○○公頃、第一○九－二七地號面積○‧二九三七公頃、第一○九－
    二八地號面積○‧一五四七公頃、即如後附桃園縣楊梅地政事務所八十九年五月
    十六日複丈成果圖標示上開地號斜線位置之土地返還上訴人。（上訴人另請求被
    上訴人返還第一○九地號如附圖所示斜線部分土地，本院前審維持第一審所為上
    訴人敗訴之判決，未據上訴人提起第三審上訴，該部分業已確定。）
二、被上訴人則以：世良公嘗祭祀公業（以下簡稱公業）出賣系爭土地予范蘭英時，
    並未通知被上訴人優先承買，嗣上訴人通知被上訴人時，被上訴人亦以存證函表
    示願優先承買，但因其價格與市價相差甚遠，被上訴人願以公告地價之價格承買
    ，惟被上訴人之優先承購權並未喪失，上訴人之被繼承人范蘭英與公業之買賣契
    約及移轉行為，對被上訴人不生效力。再者系爭土地現雖已編訂為都市住○○道
    路用地，但地目尚未變更為建地，又系爭土地尚未重劃完成，目前不得發照建築
    ，仍得繼續為農地使用，上訴人並不得依耕地三七五減租條例第十七條第一項第
    五款之規定終止租約等語，資為抗辯。並答辯聲明：上訴駁回。
三、兩造不爭之點：上訴人主張系爭土地原係訴外人世良公嘗祭祀工業所有，早年出
    租予被上訴人之父謝德榮耕作，謝德榮於七十三年十一月二十九日死亡後，由被
    上訴人繼承耕作，其位置及面積如附圖所示斜線位置及面積，於八十一年五月七
    日出買予上訴人之配偶范蘭英，范蘭英死亡後由上訴人繼承，並已完成繼承登記
    等情，為兩造所不爭執。
四、兩造爭執要旨之論述：上訴人主張被上訴人繼承耕作之系爭一○九－二三、一○
    九－二四、一○九－二七、一○九－二八地號土地已變更為非耕地使用，合於耕
    地三七五減租條例第十七條第一項規定之終止租約之要件，伊已於八十七年五月
    四日以存證信函向被上訴人表示終止租約，兩造之租約已因終止而消滅，被上訴
    人即應返還系爭土地予上訴人等語，被上訴人則以：公業出賣系爭土地予范蘭英
    時，並未通知被上訴人優先承買，嗣上訴人通知被上訴人時，被上訴人亦以存證
    函表示願優先承買，但因其價格與市價相差甚遠，被上訴人願以公告地價之價格
    承買，惟被上訴人之優先承購權並未喪失，上訴人之被繼承人范蘭英與公業之買
    賣契約及移轉行為，對被上訴人不生效力。再者系爭土地現雖已編訂為都市住○
    ○道路用地，但地目尚未變更為建地，上訴人並不得終止租約等語置辯。則本件
    應審究被上訴人之優先承買權是否尚存在，上訴人之被繼承人范蘭英與公業之買
    賣契約及移轉行為，對被上訴人不生效力？上訴人得否終止兩造之租賃契約，其
    終止租約之行為是否合法？茲敘述如下：
  (一)被上訴人辯稱公業出賣系爭土地予范蘭英時，未通知伊優先承買，不得對抗伊云
    云。惟查，本院八十九年度上字第十號本件被上訴人與姜良鑑即祭祀公業世良公
    嘗管理人間租佃爭議事件，就確認被上訴人就前開土地有比照本件上訴人之被繼
    承人范蘭英與祭祀公業世良公嘗間之買賣契約價金主張有優先承買之權利之部分
    已判決敗訴確定，有該判決影本在卷可稽（見本院前審卷第第一九九至二○七頁
    ），且為被上訴人所不爭執。則被上訴人復於本件主張有優先承買權，而認上訴
    人之被繼承人范蘭英與公業之買賣契約及移轉行為，對被上訴人不生效力，顯不
    足採。
  (二)按耕地租約在租佃期限未屆滿前，經依法編定或變更為非耕地使用時，得終止租
    約，耕地三七五減租條例第十七條第一項第五款定有明文。依此規定，耕地已編
    訂為非耕地使用，出租人即得終止租約。經查，桃園縣新屋鄉○○○段犁頭洲小
    段第一○九地號土地分割為十三筆，其中由被上訴人承租之一○九－二三、一○
    九－二四、一○九－二七及一○九－二八地號之土地，第一○九－二三、一○九
    －二七、一○八－二八地號土地已編定為住宅區，第一○九－二四地號土地已編
    定為道路用地，此有台灣省桃園縣政府工務局簡便行文表影本（見原審卷第四四
    頁）、桃園縣政府八十九年七月二十六日八九府地重字第一三二二七三號函（見
    本院前審卷第一八七、一八八頁）及桃園縣政府九十一年十一月十二日府地重字
    第○九一○二四二七六四號函（見本院卷第六五頁）附卷可稽。則依前揭條文規
    定，上訴人自得向被上訴人終止租約，並不以變更為非耕地使用時，方得終止租
    約。查上訴人已於八十七年五月四日以存證信函（見原審卷第六九至第七一頁）
    向被上訴人表示終止租約，兩造就系爭土地之租約已因終止而消滅，被上訴人即
    應返還上訴人系爭土地。又市地重劃實施辦法與耕地三七五減租條例並非普通法
    與特別法之關係，該筆土地嗣後市地重劃若完成，是否得依市地重劃實施辦法第
    四十八條終止租約，則係是否得另依該法律規定終止租約之另一法律問題，尚不
    得以市地重劃尚未完成，系爭土地得繼續為農地使用，即認上訴人不得以耕地三
    七五減租條例之規定終止租約。
五、綜上所述，上訴人主張系爭土地已依法編訂為非耕地使用云云為可採，被上訴人
    所辯均無可取。從而，上訴人依耕地三七五減租條例第十七條第一項第五款規定
    終止租約，請求被上訴人返還系爭土地為有理由，應予准許。原審為上訴人敗訴
    之判決，尚有未洽。上訴意旨指摘原判決不當，求予廢棄改判，為有理由。爰由
    本院予以廢棄改判，如主文第二項所示。
六、據上論結，本件上訴為有理由，依民事訴訟法第四百五十條、第七十八條、第三
    百六十三條、第三百九十二條，判決如主文。
中      華      民      國    九十二    年      一      月    二十九    日
                                    民事第九庭
                                        審判長法  官  吳  謙  仁
                                              法  官  魏  大  喨
                                              法  官  游  婷  麟
右正本係照原本作成。
如不服本判決，應於收受送達後二十日內向本院提出上訴書狀，其未表明上訴理由者
，應於提出上訴後二十日內向本院補提理由書狀（均須按他造當事人之人數附繕本）
上訴時應提出委任律師或具有律師資格之人之委任狀；委任有律師資格者，另應附具
律師及格證書及釋明委任人與受任人有民事訴訟法第四百六十六條之一第一項但書或
第二項（詳附註）所定關係之釋明文書影本。
中      華      民      國    九十二    年       一     月    二十九    日
                                              書記官  林  初  枝
附註：
民事訴訟法第四百六十六條之一（第一項、第二項）：
對於第二審判決上訴，上訴人應委任律師為訴訟代理人。但上訴人或其法定代理人具
有律師資格者，不在此限。
上訴人之配偶、三親等內之血親、二親等內之姻親，或上訴人為法人、中央或地方機
關時，其所屬專任人員具有律師資格並經法院認為適當者，亦得為第三審訴訟代理人
。


司法院資訊處製作；財團法人民間司法改革基金會備份。
